【裁判字號】    89,上訴,2320
【裁判日期】    890524
【裁判案由】    偽造有價證券
【裁判全文】
臺灣高等法院刑事判決                          八十九年度上訴字第二三二０號
    上  訴  人
    即  被  告  甲○○
    選任辯護人  郭士功
右列上訴人因偽造有價證券案件，不服臺灣板橋地方法院八十八年度訴字第一三八０
號，中華民國八十九年五月二十四日第一審判決（起訴案號：臺灣板橋地方法院檢察
署八十八年度偵字第七四八三號）提起上訴，本院判決如左：
    主  文
原判決撤銷。
甲○○行使偽造有價證券，處有期徒刑壹年陸月。如附表所示編號一、二之偽造有價
證券沒收。
    事  實
一、甲○○與自稱「王先生」之成年男子共同基於行使偽造有價證券之犯意聯絡，於
    民國八十八年一月下旬某日十三時許，由甲○○受該自稱「王先生」之委託，在
    台北縣土城市○○路附近，持附表編號一所示之偽造支票交予不知情之洪林美俄
    ，以抵償「王先生」先前所積欠洪林美俄新台幣（下同）二十七萬元之會款債務
    ，而行使偽造之有價證券，洪林美俄並當場要求甲○○背書，惟遭甲○○拒絕，
    甲○○並告知洪林美俄若有問題，可打電話號碼（０二）00000000號電
    話。嗣於八十八年一月二十七日，洪林美俄即持附表編號一所示支票至台北市○
    ○路○段二九六號之國泰人壽保險份有限公司繳交貸款，該附表編號一之偽造支
    票遂於八十八年二月二日經提示交換而遭退票，嗣於八十八年二月三日，洪林美
    俄經警通知到案說明上情，遂由警方授意洪林美俄之妹乙○○打電話號碼（０二
    ）00000000號，佯稱欲購買面額十萬元之支票，於同日十八時十分許，
    甲○○依約持附表編號二所示之偽造支票，至台北縣三重市○○路○段二十九號
    世華銀行前，甲○○欲以六千元之價格販售附表編號二之偽造支票予乙○○，其
    尚未交付支票而與乙○○討價還價之際，即為警當場查獲（關於甲○○此部分意
    圖供行使偽造有價證券之用而交付於人未遂行為，應不為罪），並在甲○○身上
    扣得附表編號二所示之偽造支票及附表編號三所示之支票，而查獲上情。
二、案經台北縣警察局三重分局報請台灣板橋地方法院檢察署檢察官偵查起訴。
    理  由
一、訊據上訴人即被告甲○○固坦承於前揭時、地欲交付如附表編號二所示之支票予
    乙○○，並擬向乙○○收取六千元等情不諱，惟矢口否認有行使偽造有價證券犯
    行，辯稱：伊根本未於八十八年一月下旬交付如附表編號一所示之支票予洪林美
    俄，洪林美俄雖指認伊曾交付該支票，惟洪林美俄於偵查及原審訊問時對於交付
    之時間、地點前後矛盾不一，所為證言復有瑕疵不能遽信，至附表編號二、三所
    示之支票，係伊於八十八年二月三日下午五點，在台北橋下泡沬紅茶店遇到綽號
    「嫂仔」之女子，「嫂仔」叫伊幫她送支票，所以伊才幫忙送支票給乙○○，而
    伊僅可獲得約四、五百元的跑路費，當時嫂仔交給伊一個信封袋，伊不知裡面裝
    什麼，叫伊交給洪小姐，向其收六千元云云；辯護意旨則以：洪林美俄對於收受
    支票之時點記憶模糊前後矛盾，上訴人於洪林美俄所指收受支票之時間伊不在現
    場，而上訴人交付乙○○支票，係受人所託，不知票據係偽造，更無行使、交付
    偽造有價證券之故意云云。惟查：（一）、附表編號一之支票並非許根發所簽發
    ，且該張支票係經偽造等情，業經證人即被害人許根發於原審調查時證述在卷（
    參原審刑事卷宗第三十五頁反面），並經證人即華南商業銀行三重分行三和辦事
    處業務專員李輝明於警訊時證述屬實（參偵查卷宗第十一頁正、反面），且有附
    表編號一所示之支票影本一份附卷可憑（參偵查卷宗第十八頁）；又依第一商業
    銀行雙和分行八十九年二月十九日（八九）一雙和字第三十三號函附之附表編號
    二、三所示支票帳戶之開戶資料，依該支票帳戶之開戶申請及往來約定書所載（
    參原審刑事卷宗第一二七頁），該開戶申請人「林靜如」之身分證統一編號係「
    Ｚ000000000號」，惟該身分證統一編號「Ｚ000000000號」
    應係隸屬於楊桂蘭，此有法務部戶役政連結作業系統一份附卷可憑（參原審刑事
    卷宗第一三六頁），且「林靜如」所開立之支票帳戶自八十八年一月二十八日即
    有大量退票之紀錄，並於八十八年三月五日及八十八年三月十二日經列為拒絕往
    來戶，亦有台北市票據交換所八十九年三月二十七日（八九）北票字第二四二四
    號函附卷可憑（參原審刑事卷宗第一四二頁以下），顯見附表編號二、三所示之
    支票，亦係他人以「林靜如」之假身分資料所申請之「芭樂票」，且附表編號二
    所示之支票係經偽造完成之支票，亦堪認定；（二）、被告於八十八年一月下旬
    某日十三時許，受該自稱「王先生」之委託，在台北縣土城市○○路附近，持附
    表編號一所示之偽造支票交予洪林美俄，以清償「王先生」先前所積欠洪林美俄
    之二十七萬元之會款債務，洪林美俄並當場要求被告背書，惟遭被告拒絕，被告
    並告知洪林美俄若有問題，可打電話號碼（０二）00000000號電話等情
    ，業經證人洪林美俄迭於原審及本院調查時證述屬實（參原審刑事卷宗第十七頁
    反面至第十九頁正面、第四十七頁反面、第四十八頁正、反面及本院八十九年十
    月十三日訊問筆錄），雖證人洪林美俄於警訊時證稱：被告係於台北縣土城市○
    ○路廣川醫院前交付如附表編號一所示之支票等語，與證人洪林美俄於原審調查
    時所稱之交付地點位於台北縣土城市○○路住處附近略有出入，惟證人洪林美俄
    於原審調查時及與被告當庭對質，洪林美俄均明確指證該附表編號一所示之支票
    確係被告於台北縣土城市○○路附近所交付無訛（參原審刑事卷宗第十八頁正面
    、第四十七頁反面），核諸洪林美俄住於台北縣土城市○○路十八巷六號十二樓
    ，於本院訊問時亦供稱被告在其住家附近交付支票等情（參本院八十九年十月十
    三日訊問筆錄），再徵諸洪林美俄於偵審調查時，對附表編號一所示之支票係被
    告所交付之證詞，均始終如一，再參諸洪林美俄因附表編號一所示之偽造支票經
    提示交換而退票，經警通知到案說明上情，遂由警方授意洪林美俄之妹乙○○打
    電話號碼（０二）00000000號，佯稱欲購買面額十萬元之支票，嗣被告
    依約持附表編號二所示之支票，欲以六千元之價格販售附表編號二之偽造支票予
    乙○○，而與乙○○討價還價之際，為警當場查獲等情，亦據證人乙○○迭於警
    訊、偵查、原審及本院調查時證述屬實（參偵查卷宗第九頁至第十頁、第三十頁
    至第三十一頁、原審刑事卷宗第三十四頁正面至第三十五頁正面及本院八十九年
    十月十三日訊問筆錄），復有扣案之附表編號二、三所示之支票二張足資佐證（
    參偵查卷宗第十四頁），凡此均足徵證人洪林美俄所證述附表編號一所示之偽造
    支票係由被告所交付乙節，應堪採信；（三）、被告雖於原審及本院辯稱八十八
    年一月二十七日下午一時許發生車禍，不在洪林美俄所指之地點，惟原審依其聲
    請傳訊證人鄭文凱、李俊杰均經合法傳喚未到庭應訊，徵諸被告於本院供稱伊發
    生車禍，只有備案，現在也找不到證據等語（參本院八十九年十月三十日訊問筆
    錄）是被告此項辯解究無證據以實其說。況觀諸附表編號一所示支票影本背面（
    參偵查卷宗第十八頁），依該支票上所蓋國泰人壽保險股份有限公司戳章，其上
    所記載「繳息日」係八十八年一月二十七日，而證人洪林美俄於原審到庭證稱：
    被告係於八十八年一月下旬拿支票給伊，是過了幾天，伊才以支票繳交貸款等語
    （參原審刑事卷宗第十八頁反面），則依證人洪林美俄之證詞，被告並非於八十
    八年一月二十七日交付附表編號一所示之支票予洪林美俄，是縱認被告確有於八
    十八年一月二十七日因車禍而修車屬實，仍無法解免被告行使偽造有價證券之犯
    行；（四）、按社會上一般所販賣之俗稱「芭樂票」，甚多係屬遭他人偽造之支
    票，並非僅係單純無法兌現之人頭票，是被告為「王先生」償還債務而向洪林美
    俄行使附表編號一所示之偽造支票，且嗣後亦欲持附表編號二所示之偽造支票予
    乙○○，則被告對於行使偽造有價證券及意圖供行使之用而交付偽造有價證券予
    洪林美俄之故意，至為灼然。綜上四點所述，被告所辯各節，無非係事後圖卸刑
    責之詞，不足採信。本件事證明確，被告犯行洵堪認定，應依法論處。至被告欲
    以六千元之價格販售附表編號二所示之偽造支票，因遭警查獲而未遂之行為，係
    屬學理上之陷害教唆行為，而此部分意圖供行使偽造有價證券之用而交付於人未
    遂行為，刑法亦無處罰之規定，該部分之行為，應不為罪，復此敘明。
二、核被告甲○○所為，係犯刑法第二百零一條第二項之行使偽造有價證券罪。被告
    與自稱「王先生」之成年男子二人間，就行使偽造有價證券犯行，有犯意聯絡及
    行為分擔，均為共同正犯。原審以被告之罪證明確，因予論罪科刑，固非無見，
    惟原判決事實欄既認被告與自稱王先生之成年男子共同基於行使偽造有價證券之
    犯意聯絡，而為本件犯行明顯指被告所為係直接故意行為，惟於理由欄內則認為
    被告對於行使偽造有價證券及意圖供行使之用而交付偽造有價證券予人，均有預
    見其發生而其發生並不違背其本意，而認屬於間接故意，事實與理由顯有矛盾，
    被告上訴仍執陳詞，否認犯罪，雖不足採，惟原判決既有可議，自應由本院撤銷
    改判。爰審酌被告前曾於八十五年間因販賣人頭支票，遭警當場查獲，並經法院
    判刑（此有台灣高等法院檢察署刑案紀錄簡覆表一份及台灣台北地方法院八十六
    年度訴字第四二０號判決電腦列印資料附卷可憑），其猶不悔悟，而為本件犯行
    ，擾亂社會經濟秩序，處刑自不宜寬縱，暨被告犯罪動機、目的、手段、素行、
    犯罪所得等一切情狀，量處有期徒刑一年六月。至偽造之如附表編號一所示支票
    ，及扣案偽造之附表編號二所示支票，應依刑法第二百零五條之規定宣告沒收。
    附表編號一、二所示支票發票人欄所偽造之「許根發」、「林靜如」之印文，已
    因該張支票之沒收而包括在內，故毋庸另為沒收之諭知（最高法院六十三年度台
    上字第二七七０號判例可資參照）。另扣案如附表編號三所示之支票，尚未完成
    發票手續，並非偽造之有價證券，且亦無證據證明係被告所有供犯罪所用或或犯
    罪所得之物，自不予宣告沒收，併此敘明。
據上論斷，應依刑事訴訟法第三百六十九條第一項前段、第三百六十四條、第二百九
十九條第一項前段、刑法第二十八條、第二百零一條第二項、第二百零五條、罰金罰
鍰提高標準條例第一條前段，判決如主文。
本案經檢察官劉靜婉到庭執行職務。
中    華    民    國    八十九    年        十一      月      二十七    日
                            台灣高等法院刑事第十五庭
                                審判長法  官  房  阿  生
                                      法  官  胡  泉  田
                                      法  官  鄧  振  球
右正本證明與原本無異。
如不服本判決應於收受送達後十日內向本院提出上訴書狀，其未敘述上訴之理由者並
得於提起上訴後十日內向本院補提理由書（均須按他造當事人之人數附繕本）。
                                      書記官  洪  秋  帆
中    華    民    國    八十九    年        十一      月      二十九    日
附錄：本案論罪科刑法條全文
刑法第二百零一條
意圖供行使之用，而偽造、變造公債票，公司股票獲其他有價證券者，處三年以上十
年以下有期徒刑，得併科三千元以下罰金。
行使偽造、變造之公債票、公司股票或其他有價證券或意圖供行使之用收集或交付於
人者，處一年以上七年以下有期徒刑，得併科三千元以下罰金。
附表：
┌────┬─────┬─────┬─────┬─────┬──────┐
│        │          │          │          │          │            │
│編  號  │支票票號  │  發票日  │ 發票人   │票面金額  │   付款人   │
├────┼─────┼─────┼─────┼─────┼──────┤
│        │          │          │          │          │            │
│  一    │ＧＢ三七四│  八十八  │ 許根發   │新台幣壹拾│  華南商業銀│
│        │七九三一  │  年一月  │          │肆捌仟元  │  行三重分行│
│        │          │  二十七  │          │          │  三和辦事處│
│        │          │  日      │          │          │            │
├────┼─────┼─────┼─────┼─────┼──────┤
│        │          │          │          │          │            │
│  二    │ＬＡ七三二│  八十八  │ 林靜如   │新台幣壹拾│  第一商業銀│
│        │九八九八  │  年四月  │          │萬元      │  行雙和分行│
│        │          │  一日    │          │          │            │
│        │          │          │          │          │            │
├────┼─────┼─────┼─────┼─────┼──────┤
│        │          │          │          │          │            │
│  三    │ＬＡ七三二│  八十八  │ 林靜如   │未記載    │  第一商業銀│
│        │九八九九  │  年四月  │          │          │  行雙和分行│
│        │          │  一日    │          │          │            │
│        │          │          │          │          │            │
└────┴─────┴─────┴─────┴─────┴──────┘


司法院資訊處製作；財團法人民間司法改革基金會備份。
